【裁判字號】    92,簡上,21
【裁判日期】    920506
【裁判案由】    給付貨款
【裁判全文】
臺灣臺北地方法院民事判決  九十二年度簡上字第二一號
    上  訴  人  合德實業股份有限公司
    法定代理人  丙○○
    訴訟代理人  丁○○
                乙○○
    被上訴人    復安工程股份有限公司
                            設台北市○○○路三七二號五樓五○六室
    法定代理人  甲○○      住.
    訴訟代理人  易定芳律師
右當事人間請求給付貨款事件，上訴人對於中華民國九十一年十月三十一日本院台北
簡易庭九十一年度北簡字第一三九七三號第一審判決提起上訴，本院判決如左：
    主      文
上訴駁回。
第二審訴訟費用由上訴人負擔。
    事      實
甲、上訴人方面：
  一聲明：
    (一)原判決廢棄。
    (二)被上訴人應給付上訴人新台幣（下同）四十一萬四千六百四十五元及自支付命
      令送達翌日起至清償日止，按週年利率百分之五計算之利息。
  二陳述：除與原判決記載相同者，茲予引用外，補稱：
    (一)上訴人請求系爭貨款乃追加部分，因追加數量無法確定，須俟工程進度需要隨
      時增加，兩造乃約定追加部分之貨款，其付款方式與兩造間原簽訂買賣合約書
      相同，亦即於訂約時給付百分之十，交貨時給付百分之七十，消防檢查通過給
      付百分之十，業主初步驗收完成給付百分之五，驗收付清尾款百分之五。
    (二)上訴人於民國八十八年八月六日交付最後一批貨款，貨款合計一百三十六萬五
      千四百元（未稅），扣除期間退貨二十二萬零一百元，總貨款為一百一十四萬
      五千三百元（未稅），上訴人乃於同年八月二十四日開立一百一十四萬八千五
      百元之統一發票（溢開三千二百元，被上訴人開立折讓單沖銷）向被上訴人請
      款，被上訴人以工程尚未正式驗收合格無法計價為由拒絕付款。嗣被上訴人於
      同年十月十一日追加一萬二千五百元之貨物，故總貨款成為一百一十五萬七千
      八百元，加計營業稅五萬七千八百九十元後為一百二十一萬五千六百九十元。
      其後被上訴人於同年十二月二十日通知上訴人已計價完成，可領取百分之七十
      之追加款即八十萬一千零四十五元（發票金額一百一十四萬五千三百元之百分
      之七十為八十萬一千七百一十元，被上訴人少付六百六十五元）。因追加部分
      事先無法預估數量，兩造亦無另外訂立書面追加契約，被上訴人乃要求追加部
      分之定金延至驗收後一併給付，上訴人乃向被上訴人領取面額八十萬一千零四
      十五元支票乙紙，其付款比例與主合約相同，若如被上訴人主張應一次付清，
      被上訴人何以正好給付百分之七十之數？
    (三)上訴人一次開立全額貨款之發票係依被上訴人之指示，原買賣合約之請款方式
      亦同。被上訴人為買方且財力雄厚，上訴人何時請款須待其通知，縱使期間內
      上訴人不斷向被上訴人請求，被上訴人總是一再推托，斷無上訴人一年來均未
      異議之情。
    (四)上訴人於八十八年八月六日交付最後一批貨物，依原買賣合約第五條付款辦法
      約定，被上訴人應於次月即九月二十五日支付百分之七十貨款，該部分貨款被
      上訴人已交付前述支票，剩餘百分之三十尾款應於正式驗收後支付，而主合約
      之百分之三十尾款被上訴人於八十九年三月二十九日始支付，故追加部分貨尾
      款之請求權應於八十九年三月三十日始可行使，消滅時效亦應自斯時開始起算
      ，上訴人於九十年九月十二日寄發存證信函催告，並未逾二年時效。
  三證據：援用原審之立證方法。
乙、被上訴人方面：
  一聲明：如主文第一項所示。
  二陳述：除與原判決記載相同者，茲予引用外，補稱：
    (一)上訴人自認最後一批貨物於八十八年八月六日交付，則上訴人自交付貨物後，
      依民法第三百六十九條規定即得同時請求被上訴人交付價金，其最後一批貨物
      之貨款請求權自八十八年八月六日起即得行使，二年之請求權消時效應在九十
      年八月七日完成，惟上訴人催告存證信函於九十年九月十三日始由被上訴人收
      悉，且於九十一年一月九日向法院聲請支付命令，被上訴人自得主張時效抗辯
      拒絕給付。
    (二)上訴人辯稱被上訴人應在八十八年九月二十五日支付百分之七十，故請求權應
      自八十八年九月二十六日以後才可行使云云，係屬被上訴人實際上貨款之給付
      日期，非請求權行使之日期，上訴人以貨款之給付日期起算請求權，自非可取
      。
    (三)兩造間原買賣合約並無追加貨款之付款方式與合約書相同之約定，而被上訴人
      就貨款八十萬一千零四十五元係簽收同面額之支票乙紙憑付，全非依照上訴人
      所謂之原買賣合約付款方式支付。上訴人主張依原買賣合約第五條約定及被上
      訴人付款方式，被上訴人應於次月即九月二十五日支付百分之七十貨款云云，
      核與上訴人一次即收受貨款八十萬一千零四十五元，而非貨款百分之七十不符
      。
    (四)系爭貨物係分批送貨，自應逐筆認定其請求權行使之日期，惟本件貨物之最後
      一批交付日期係在八十八年八月六日，上訴人均在事隔二年後之九十年九月十
      二日始為催告，其全部貨款之請求權自均罹於時效消滅。
  三證據：援用原審之立證方法。
    理      由
一本件上訴人起訴主張：被上訴人於八十七年十一月二十七日與上訴人簽訂買賣合約
  書，由被上訴人向上訴人訂購火警警報設備，貨款總價約定為一千三百萬元（未稅
  ）。交貨期間，被上訴人要求追加偵煙感知器等消防器材，上訴人依被上訴人之指
  示將追加之消防器材送達被上訴人指定地點，送貨期間自八十八年一月二十五日起
  至八月六日止，追加之貨款合計一百三十六萬五千四百元，嗣被上訴人退貨二十二
  萬一百元，追加之總貨款為一百一十四萬五千三百元。於追加貨品給付完畢後，上
  訴人乃於八十八年八月二十四日開立一百一十四萬八千五百元之統一發票向被上訴
  人請款，被上訴人以工程尚未正式驗收合格，無法計價為由拒絕付款；其後被上訴
  人又於八十八年十月十一日追加一萬二千五百元貨物（未稅），故追加部分貨款為
  一百一十五萬七千八百元，加上百分之五營業稅後，總貨款為一百二十一萬五千六
  百九十元，扣除被上訴人已支付百分之七十貨款八十萬一千零四十五元，被上訴人
  尚欠上訴人四十一萬四千六百四十五元等情，爰本於貨款請求權訴請被上訴人應如
  數給付，並加計自支付命令送達翌日起算之法定遲延利息。
二被上訴人則以：上訴人檢呈之銷貨憑單載明其銷貨日期係自八十八年一月至八月間
  ，上訴人自交付貨物後，依民法第三百六十九條規定即得同時請求被上訴人交付價
  金，上訴人既自承在八十八年八月六日交付最後一批貨物，其請求權自該日起即得
  行使，則時效應於九十年八月七日完成。上訴人之催告存證信函於九十年九月十三
  日始由被上訴人收悉，自不生中斷時效之效果，而上訴人遲至九十一年一月九日始
  向法院聲請支付命令，顯已逾二年時效，被上訴人主張時效抗辯拒絕給付等語，資
  為抗辯。
三查兩造於八十七年十一月二十七日訂立買賣合約書，被上訴人向上訴人訂購火警警
  報設備等物品，嗣於八十八年一月間被上訴人向上訴人追加貨物，上訴人依約自八
  十八年一月間至八月六日陸續完成交付貨物，上訴人並於八十八年八月二十四日開
  立一百十四萬八千五百元（未含百分之五營業稅）之統一發票交予被上訴人用以請
  款，而被上訴人因此交付上訴人八十萬一千零四十五元支票以代支付追加部分貨款
  等事實，為兩造所不爭執，且據上訴人提出買賣合約書、銷貨憑單、統一發票為證
  ，堪信為真實。
四按商人、製造人、手工業人所供給之商品及產物之代價請求權，因二年不行使而消
  滅；消滅時效完成後，債務人得拒絕給付，民法第一百二十七條第八款、第一百四
  十四條第一項分別定有明文；而民法第一百二十八條規定，消滅時效自請求權可行
  使時起算，所謂請求權可行使時，乃指權利人得行使請求權之狀態而言。至於義務
  人實際上能否給付，則非所問，最高法院著有六十三年台上字第一八八五號判例可
  資參照。本件上訴人主張被上訴人仍有四十一萬四千六百四十五元之追加貨款尾款
  尚未清償，且依據原買賣契約約定之付款方式，尾款應於正式驗收後支付，原買賣
  契約之尾款被上訴人既於八十九年三月二十九日始支付，追加部分尾款之請求權應
  於八十九年三月三十日始可行使，上訴人於九十年九月十二日催告被上訴人清償，
  並於九十一年一月十日聲請法院核發支付命令，故該部分尾款之請求權未逾二年消
  滅時效。被上訴人則辯以：追加部分貨款雙方並未約定以原買賣契約之付款方式付
  款，仍應以給付貨物與交付貨款同時履行為付款方式，故上訴人於八十八年八月六
  日交付最後一批貨物，該貨款請求權自八十八年八月六日即得行使，上訴人於九十
  年九月十二日所為之催告已罹於二年消滅時效等語。是本件兩造爭執之點即在於：
  原買賣合約書所載付款方式約定，是否適用於系爭追加工程款？本件貨款給付請求
  權是否業已罹於二年消滅時效？
五經查：
  (一)上訴人主張追加貨款應援用兩造間原買賣合約第五條約定之付款方式乙節，已為
    被上訴人所否認，是上訴人對此有利於己之事實，應負舉證責任。上訴人雖提出
    原買賣合約書為證，惟該合約書中並未載明追加訂貨時仍援用合約書中之付款方
    式，尚難據以為有利上訴人之認定。上訴人另主張追加之總貨款（未含營業稅）
    為一百一十五萬七千八百元，則依先前之買賣合約書所載，於訂約時即應給付總
    價百分之十，於交貨時應支付百分之七十，合計為百分之八十，惟被上訴人僅支
    付上訴人八十萬一千零四十五元為兩造所是認，該筆款項之數目要與原買賣合約
    所約定應給付之比例數目不符。上訴人雖謂因追加部分事先無法預估數量，兩造
    亦無另外訂立書面追加契約，被上訴人乃要求追加部分之定金延至驗收後一併給
    付云云，不僅未能舉證證明，且如其所言追加部分百分之十第一期定金既無從確
    定，則如何計算出百分之七十之第二期交貨款項？上訴人此部分之主張顯有矛盾
    ，其欲執以證明就該等追加款係依原買賣合約書所載付款方式約定請款，要難採
    信。再參酌上訴人甫於交貨完畢後即於八十八年八月二十四日開立統一發票向被
    上訴人請求全額之貨款，顯見上訴人自身對於本件追加貨款之請款方式，並無受
    先前買賣契約約定拘束之認識。是上訴人空言主張本件追加貨款之付款辦法應依
    原買賣合約書所約定之內容拘束，洵無足取。
  (二)第依民法第三百六十九條規定，買賣標的物與其價金之交付，除法律另有規定或
    契約另有訂定，或另有習慣外，應同時為之。本件兩造間就追加貨款之約付時點
    既無特別約定，則上訴人於依約將貨品給付完畢時，即得請求被上訴人給付系爭
    追加貨款，應可認定。又兩造既不爭執上訴人於八十八年八月六日已完成交付被
    上訴人最後一批貨物，則上訴人對於系爭之貨款請求權，應自是日起即處於可行
    使之狀態，消滅時效亦自同日起算，而本件貨款請求權係商人所供給商品代價之
    請求權，消滅時效期間為二年，是上訴人之貨款請求權應於九十年八月六日已罹
    於時效消滅，上訴人迄九十年九月十二日始對被上訴人催告請求，顯係消滅時效
    期間經過後之請求，被上訴人依民法第一百四十四條之規定，自可拒絕給付。上
    訴人雖稱於消滅時效期間內即不斷向被上訴人請求，被上訴人總是一再推托云云
    ，惟並未舉證證明，要非可採。
六綜上所述，本件上訴人主張被上訴人尚有四十一萬四千六百四十五元追加貨款未清
  償，惟被上訴人既已提出時效消滅之抗辯，依民法第一百四十四條第一項之規定，
  被上訴人自得拒絕給付。從而，上訴人依買賣之法律關係請求被上訴人給付貨款四
  十一萬四千六百四十五元及自支付命令送達翌日起算之法定遲延利息，為無理由，
  不應准許，其假執行之聲請亦失所附麗，應併予駁回。原審駁回上訴人之訴及假執
  行之聲請，並無不合。上訴意旨指摘原判決不當，求予廢棄改判，為無理由，應予
  駁回。
據上論結，本件上訴為無理由，依民事訴訟法第四百三十六條之一第三項、第四百四
十九條第一項、第七十八條，判決如主文。
中      華      民      國    九十二    年      五      月      六      日
                                        民事第四庭審判長法      官  林勤綱
                                                        法      官  陳正昇
                                                        法      官  劉又菁
右為正本係照原本作成
本判決不得上訴
中      華      民      國    九十二    年      五      月      九      日
                                                        法院書記官  黃瓊滿


司法院資訊處製作；財團法人民間司法改革基金會備份。
